【裁判字號】    92,台上,1020
【裁判日期】    920515
【裁判案由】    給付工程款
【裁判全文】
最高法院民事判決                              九十二年度台上字第一○二○號
    上  訴  人  甲○○
    訴訟代理人  許世正律師
    被 上訴 人  寬益工程有限公司
    法定代理人  李東倖
右當事人間請求給付工程款事件，上訴人對於中華民國九十年七月二十四日台灣高等
法院第二審判決（八十九年度上字第一○六三號），提起上訴，本院判決如左：
    主  文
上訴駁回。
第三審訴訟費用由上訴人負擔。
    理  由
本件被上訴人主張：伊於民國八十六年十二月間與上訴人訂立溫泉鑽井地熱竄流整流
工作合約（下稱系爭合約），承攬上訴人坐落台北縣萬里鄉○○路六八之六號土地上
鑽鑿溫泉井之地熱竄流整流工程（下稱系爭工程）。兩造原就系爭工程約定於深度十
公尺左右之範圍進行水泥漿液之鑽灌，此一階段工作業已完工，惟因從地表至深度十
八公尺間之地層構造，無可供作承壓溫泉整流之覆蓋條件，以致該次之整流鑽灌未盡
理想。上訴人乃於八十七年二月八日再追加工程，要求伊改採深層鑽灌整治方式，另
因台北縣萬里鄉○○路六八之二號民宅下方發生地熱竄流情形，上訴人亦要求伊就該
民宅進行基礎鑽灌補強工作，以防範重大災害發生，此階段工作業於八十七年三月三
日完工。系爭工程第一階段工程款為新台幣（下同）四十八萬三千元，上訴人業已給
付四十七萬五千元，尚餘八千元，迄未給付；第二階段之工程款為一百五十八萬二千
零五十元，二階段共計一百五十九萬零五十元，經伊催告上訴人給付，均未獲置理等
情。爰依承攬之法律關係，求為命上訴人給付伊一百五十九萬零五十元，並加計法定
遲延利息之判決（第一審判命上訴人應給付被上訴人十三萬三千九百五十元本息，駁
回被上訴人其餘之訴。兩造各就其敗訴部分，聲明不服。第二審判命上訴人應再給付
被上訴人一百四十四萬八千一百元本息，並駁回兩造其餘之上訴。被上訴人就其敗訴
部分，未據聲明不服）。
上訴人則以：被上訴人並未完成工作，故工作有瑕疵，伊以對被上訴人之不完全給付
、給付遲延、民法第四百九十五條損害賠償、第五百零二條減少報酬請求權主張抵銷
，且主張因可歸責於被上訴人之事由，致工作有瑕疵。又被上訴人提出之「第二階段
深層溫泉整流鑽灌工作結算單」影本，伊否認其真正，應由被上訴人負舉證責任。且
被上訴人所謂「追加工程」，應屬原工程之繼續或屬工作上瑕疵之修補等語。資為抗
辯（上訴人反訴之請求，已據第一審予以駁回，上訴人就反訴敗訴部分未據聲明不服
）。
原審審理結果，以：兩造所簽系爭合約第二條第二款關於工作範圍約定包括將溫泉水
整流沿原鑽井孔流出等情，有系爭合約書影本可證。又上訴人自認兩造於八十七年二
月六日溫泉竄流損鄰事故發生後曾有協議，顯見兩造於八十七年二月六日溫泉竄流損
鄰事故發生後，曾有協議「新增項目」，甚為明確。至於費用如何分配，系爭合約原
約定之工作範圍為五至十公尺，現工作範圍增為十公尺至五十七公尺，自屬「新增項
目」，依系爭合約第八條約定，應「按原合約單價依實做數量辦理」，上訴人主張僅
支付材料費用，惟為被上訴人所否認，上訴人雖舉證人楊如黃、游祥惠、黃賜池、陳
達聰、黃錫為證，惟均不足以證明兩造約定上訴人僅付材料費即可是其所辯，自無
足取。再上訴人雖否認被上訴人所提「第二階段深層溫泉整流鑽灌工作結算單」之真
正。然查被上訴人業已提出施工日記及材料收據為證，且經證人吳明芳證述屬實，故
工作結算單之內容，足堪信為真實，即水泥部分兩千包以內，每包二百五十元，超過
兩千包，每包兩百元。其餘部分依原合約單價計算。被上訴人請求第二階段之承攬報
酬一百五十八萬二千零五十元，為有理由。又上訴人並未舉證證明因可歸責被上訴人
之事由致工作物有瑕疵。且溫泉水不再流出部分，係因溫泉竄流發生，主管機關台北
縣政府並發函請施工地點所在房屋登記名義人自行填塞回復原狀後，「業主」乃要求
封井乙節，業據證人游祥惠證述明確，堪信為真實，則溫泉水不再流出亦不可歸責於
被上訴人。上訴人主張同時履行抗辯、不完全給付、給付遲延、民法第四百九十五條
損害賠償、第五百零二條減少報酬，即屬無據。茲被上訴人因追加工程，請求承攬報
酬，其已提供材料、勞務、技術，並使溫泉不再竄流，亦與誠信原則無悖。上訴人既
未能舉證證明溫泉竄流係因被上訴人之提供勞務有瑕疵所致，亦不生消費者保護法第
七條第一項所提供之服務，有「安全之危險」之問題。復查兩造系爭合約第三條既已
約定工作範圍，而依合約第八條約定，追加部分，自不必另訂書面契約。本件原工程
標的僅四十八萬三千元，施工範圍原為半徑五公尺、深度十公尺，而協議後所為鑽灌
水泥漿工程範圍加寬為十二公尺，比原契約工程寬二點四倍，深度加長為五十七公尺
，比原契約工程深五點七倍，既無證據證明溫泉竄流係被上訴人承攬工程之瑕疵所致
。上訴人以未另訂書面契約為由，否認追加工程之存在，亦無可採。綜上所述，被上
訴人本於承攬之法律關係，請求上訴人給付承攬報酬一百五十八萬二千零五十元本息
，為屬正當，應予准許云云，為其心證之所由得，並說明兩造其餘攻擊防禦方法不予
審酌之理由，爰將第一審所為被上訴人敗訴判決予以廢棄，改判命上訴人應再給付被
上訴人一百四十四萬八千一百元本息，並維持第一審所為命上訴人給付十三萬三千九
百五十元本息之判決，駁回上訴人之上訴，經核於法並無違誤。末查，上訴人雖否認
被上訴人所提「第二階段深層溫泉整流鑽灌工作結算單」之真正，惟原審審酌被上訴
人所提出之施工日記、材料收據，及證人吳明芳之證詞，因而認定上開工作結算單為
真正，並無不合。上訴論旨，就原審取捨證據、認定事實之職權行使，指摘原判決關
於其敗訴部分為違背法令，求予廢棄，非有理由。
據上論結，本件上訴為無理由。依民事訴訟法第四百八十一條、第四百四十九條第一
項、第七十八條，判決如主文。
中      華      民      國    九十二    年      五      月     十五     日
                              最高法院民事第五庭
                                  審判長法官  朱  錦  娟
                                        法官  顏  南  全
                                        法官  許  澍  林
                                        法官  葉  勝  利
                                        法官  鄭  玉  山
      右正本證明與原本無異
                                              書  記  官
中      華      民      國    九十二    年      五      月    二十八    日
                                                                        Ｖ


司法院資訊處製作；財團法人民間司法改革基金會備份。
